【裁判字號】    94,竹簡,22
【裁判日期】    950331
【裁判案由】    拆屋還地
【裁判全文】
臺灣新竹地方法院民事簡易判決        94年度竹簡字第22號
原      告  乙○○
訴訟代理人  陳由銓律師
被      告  子○○
                    之3
被  告  兼  己○○
訴訟代理人
被      告  壬○○
訴訟代理人  甲○○
被      告  寅○○
訴訟代理人  庚○○
被      告  戊○○
訴訟代理人  甲○○
被      告  巳○○
訴訟代理人  辰○○
被      告  辛○○
            丁○○
            丑○○
上  一  人
訴訟代理人  癸○○
被      告  卯○○
                    62號
共      同
訴訟代理人  林思銘律師
複  代理人  苗繼業律師
            吳世敏律師
            丙○○
上列當事人間請求拆屋還地事件，本院於民國95年3月28日言詞
辯論終結，判決如下：
    主      文
被告己○○應將如附圖B所示甲1部分，面積六點二八平方公尺之
地上物移除，將土地交還原告，並自民國九十三年二月二日起至
移除之日止，每年給付原告新臺幣參拾參元。
被告壬○○應將如附圖B所示乙1部分，面積十一點六一平方公尺
之地上物移除，將土地交還原告，並自民國八十九年八月十六日
起至移除之日止，每年給付原告新臺幣陸拾元。
被告寅○○應將如附圖B所示丙1部分，面積零點六七平方公尺
之地上物移除，將土地交還原告，並自民國八十八年十二月二十
三日起至移除之日止，每年給付原告新臺幣參元。
被告戊○○、卯○○應將如附圖B所示丁1部分，面積五點五六平
方公尺之地上物移除，將土地交還原告，並自民國八十八年十二
月二十三日起至移除之日止，每年給付原告新臺幣貳拾玖元。
被告巳○○應將如附圖B所示戊1部分，面積二十五點五九平方公
尺之地上物移除，將土地交還原告，並自民國八十八年十二月二
十三日起至移除之日止，每年給付原告新臺幣壹佰參拾參元。
被告辛○○應將如附圖B所示已1部分，面積二十五點三0平方公
尺之地上物移除，將土地交還原告，並自民國八十九年三月十三
日起至移除之日止，每年給付原告新臺幣壹佰參拾貳元。
被告子○○應將如附圖B所示庚1部分，面積二十四點一四平方公
尺之地上物移除，將土地交還原告，並自民國八十八年十二月二
十三日起至移除之日止，每年給付原告新臺幣壹佰貳拾陸元。
被告丁○○應將如附圖B所示辛1部分，面積二十二點六五平方公
尺之地上物移除，將土地交還原告，並自民國九十一年六月十二
日起至移除之日止，每年給付原告新臺幣壹佰壹拾捌元。
被告丑○○應將如附圖B所示壬1部分，面積五點五五平方公尺之
地上物移除，將土地交還原告，並自民國八十八年三月二十七日
起至移除之日止，每年給付原告新臺幣貳拾玖元。
原告其餘之訴駁回。
訴訟費用由原告負擔百分之三十、被告巳○○、辛○○、莊燕珠
丁○○各負擔百分之十五，被告己○○、壬○○、丑○○各負擔
百分之三，餘由被告戊○○、卯○○連帶負擔。
    事實及理由
一、原告主張：伊為坐落於新竹縣寶山鄉○○段1613地號土地（
    下稱系爭土地）之所有權人，被告無法律上正當權源，竟占
    用伊所有之土地，經內政部土地測量局（下稱土地測量局）
    到場勘驗，伊所有之土地遭被告作為後庭園，其上並有擋土
    牆及花木。系爭土地上之擋土強雖為被告房屋之建商所興建
    ，然建商在出售房屋與被告時，業已將擋土牆連同房屋、土
    地一併交付被告使用，長期以來被告皆以該擋土牆為圍牆，
    甚至在其上裝設鐵欄杆，被告對該擋土牆具有處分權，為此
    依所有權及不當得利之法律關係提起本件訴訟，並聲明：(一)
    、被告己○○應將坐落於系爭土地內，如附圖A所示甲部分
    ，面積8.14平方公尺之地上物移除，將土地交還原告，並自
    民國93年2月2日起至移除之日止，每年給付原告新臺幣（下
    同）85元，(二)、被告壬○○應將坐落於系爭土地內，如附圖
    A 所示乙部分，面積14.74平方公尺之地上物移除，將土地
    交還原告，並自89年8月16日起至移除之日止，每年給付原
    告153元，(三)、被告寅○○應將坐落於系爭土地內，如附圖A
    所示丙部分，面積1.26平方公尺之地上物移除，將土地交還
    原告，並自84年6月13日起至移除之日止，每年給付原告13
    元，(四)、被告戊○○、卯○○應將坐落於系爭土地內，如附
    圖A所示丁部分，面積6.7平方公尺之地上物移除，將土地交
    還原告，並自85年8月5日起至移除之日止，每年給付原告65
    元，(五)、被告巳○○應將坐落於系爭土地內，如附圖A所示
    戊部分，面積28.34平方公尺之地上物移除，將土地交還原
    告，並自83年6月28日起至移除之日止，每年給付原告295元
    ，(六)、被告辛○○應將坐落於系爭土地內，如附圖A所示已
    部分，面積27.26平方公尺之地上物移除，將土地交還原告
    ，並自89年3月13日起至移除之日止，每年給付原告298元，
    (七)、被告子○○應將坐落於系爭土地內，如附圖A所示庚部
    分，面積26.59平方公尺之地上物移除，將土地交還原告，
    並自83年9月30日起至移除之日止，每年給付原告277元，(八)
    、被告林庭應將坐落於系爭土地內，如附圖A所示辛部分
    ，面積25.13平方公尺之地上物移除，將土地交還原告，並
    自91年6月12日起至移除之日止，每年給付原告261元，(九)、
    被告丑○○應將坐落於系爭土地內，如附圖A所示壬部分，
    面積6.91平方公尺之地上物移除，將土地交還原告，並自87
    年3月27日起至移除之日止，每年給付原告72元。
二、被告則以：依內政部土地測量局之測量結果，被告建物並無
    佔用系爭土地，就如附圖B所示被告栽植花木有占用系爭土
    之情形，被告均同意將其上花木移除，土地交還予原告。至
    於擋土牆占用系爭土地部分，該擋土牆及其上之鐵欄杆均為
    建商所興建，被告並無該擋土牆之所有權，況擋土牆為建商
    依水土保持相關法規所施作，所有權為建商所有，如拆除必
    會影響社區安全，原告此部分之主張為權利濫用，另就原告
    請求租金部分，對於超過5年期間者，主張時效抗辯等語置
    辯，並聲明：原告之訴駁回。
三、本件不爭執之事實：
(一)、被告均為彤雲山莊之住戶，該社區建築在山坡地上，四周有
    擋土牆，擋土牆為建商所興建。
(二)、原告為系爭土地之所有權人。
(三)、就被告占用系爭土地，屬於各該被告後院種植花木之土地，
    被告不爭執且同意拆除。
四、得心證之理由：
    本件兩造協議並簡化爭點，均同意以：占用原告所有系爭土
    之擋土牆，被告是否有權拆除後為兩造爭執之所在，本院即
    應就上開爭點為論究，茲將本院判斷說明如下：
(一)、按所有人對於無權占有或侵奪其所有物者，得請求返還之，
    民法第767條定有明文；又按請求拆屋返還土地之訴，除應
    以現占有該物之人為被告外，尚須現在占有該物之人有事實
    上之處分權，否則要不得本於物上請求權，對之請求拆屋並
    返還土地。又按當事人主張有利於己之事實者，就其事實有
    舉證之責任，民事訴訟法第277條前段亦有明文，是主張他
    人無權占有其所有物者，首須就該他人無權占有之事實加以
    舉證，始得對之主張所有物返還請求權。
(二)、原告主張被告對占用系爭土地之擋土牆有處分權，為被告所
    否認，並以前詞置辯，經查，被告為彤雲山莊之住戶，其為
    一山坡社區，與鄰地有約2至3公尺之落差，建商在社區周圍
    設有擋土牆，有被告提出之照片在卷可參，復參酌證人謝美
    鳳即彤雲山莊第七屆主任委員到庭證稱：「（是否整個社區
    都有擋圖牆圍住？）是的」、「（建商在點交設施給管委會
    時，有無點交擋土牆部份？）沒有，甚至社區道路也是建商
    所有，土地權狀上仍為建商之名義」、「（對於擋土牆部份
    住戶是否可以自行使用？）不可以」等語（見本院95年3月
    10 日言詞辯論筆錄），由上開證人之證詞觀之，系爭擋土
    牆乃建商所興建，並無隨同房屋移轉本件被告所有，是被告
    對系爭擋土牆並無處分權，堪已認定。至於原雖主張系爭擋
    土牆上鐵欄杆為被告所興建，此為被告所否認，原告亦未提
    出其他證據以供本院審酌，且經本院到場勘驗，系爭檔土牆
    之鐵欄杆均相同，衡情應為建商在興建擋土牆時一併建造，
    原告此部分之主張，亦非可採。
(三)、小結：系爭擋土牆及其上之鐵欄杆乃建商所興建，被告對此
    並無處分權，勘已認定。
五、按無法律上之原因而受利益，致他人受損害者，應返還其利
    益。民法第179條定有明文。次按無權占有他人之土地，可
    能獲得相當於租金之利益，為社會通常之觀念。（最高法院
    61年臺上字第1695號判例意旨參照）。本件被告就如附圖B
    所示，無合法正當權源，占用系爭土地之前開部分，獲有相
    當於租金之利益，致原告受有相當於租金之損害，原告主張
    依民法第179條規定，請求被告給付相當於租金之損害，即
    屬有據。另按城市地方房屋之租金，以不超過土地及其建築
    物申報總價年息百分之10為限，土地法第97條第1項定有明
    文，原告主張依系爭土地之申報地價年息百分之10，為計算
    相當於租金損害之標準，是本院審酌被告各自占用之面積甚
    小，且僅作為花園或擺放盆栽、長椅使用，此有本院勘驗筆
    錄可參，認原告主張被告就占用系爭土地所受相當於租金之
    利益，以前開申報地價百分之5計算，始屬適當。
六、復按租金之請求權因5年間不行使而消滅，既為民法第126條
    所明定，至於無租賃契約關係之賠償，名稱雖與租金異，然
    實質上仍為使用土地之代價，債權人應同樣按時收取，不因
    其契約未成立而謂其時效之計算應有不同，最高法院49年臺
    上字第1730號判例可資參照。本件原告請求被告給付相當於
    租金之不當得利，被告對於超過5年部分主張時效抗辯，應
    屬有據。系爭土地之申報地價為每平方公尺104元，原告每
    年得請相當於租金之不當得利，分述如下：(一)就被告己○○
    部份，其自93年2月2日占用之，占用面積為6.28平方公尺，
    每年應給付33元（104×6.28×5%＝32.6，四捨五入為33）
    ，(二)、被告壬○○部分，其自89年8月16日占用之，占用面
    積為11.61平方公尺，每年應給付60元（104 ×11.61×5%＝
    60.372，四捨五入為60），(三)、被告寅○○部分，其雖自84
    年6月13日開始占有，惟被告既主張時效抗辯，則原告得請
    求自起訴時即93年12月23日起算，往前回溯5年即88年12月
    23日起算，其占用面積為0.67平方公尺，每年應給付3元（
    104×0.67×5%＝3.484，四捨五入為3），(四)、被告戊○○
    、卯○○部分，其雖自85年8月5日開始占有，惟被告既主張
    時效抗辯，則原告得請求自起訴時即93年12 月23日起算，
    往前回溯5年即88年12月23日起算，其占用面積為5.56平方
    公尺，每年應給付29元（104×5.56×5%＝28. 912，四捨五
    入為29），(五)、被告羅瑞先部分，其雖自83年6 月28日開始
    占有，惟被告既主張時效抗辯，則原告得請求自起訴時即93
    年12月23日起算，往前回溯5年即88年12月23日起算，其占
    用面積為25.59平方公尺，每年應給付133元（104×25.59×
    5%＝133.068，四捨五入為133），(六)、被告辛○○部分，其
    自89年3月13日開始占用，其占用面積為25.30平方公尺，每
    年應給付132元（104×25.30×5%＝131.56 ，四捨五入為
    132），(七)被告子○○部分，其雖自83年9月30 日開始占有
    ，惟被告既主張時效抗辯，則原告得請求自起訴時即93年12
    月23日起算，往前回溯5年即88年12月23日起算，其占用面
    積為25.59平方公尺，每年應給付126元（104×24.14×5%＝
    125.528，四捨五入為126）(八)、被告丁○○部分，其自91年
    6月12日開始占有，其占用面積為22.65平方公尺，每年應給
    付118元（104×22.65×5%＝117.78，四捨五入為118），(九)
    被告丑○○部分，其雖自87年3月27日開始占有，惟被告既
    主張時效抗辯，則原告得請求自起訴時即93年12月23日起算
    ，往前回溯5年即88年12月23日起算，其占用面積為5.55平
    方公尺，每年應給付29元（104×5.55×5%＝28.86，四捨五
    入為29）。
七、綜上所述，被告對於系爭擋土牆並無處分權，原告請求被告
    給付相當於租金之不當得利，經本院審酌後，認原告請求各
    該被告給付前述款項，為有理由，逾此部分之請求，為無理
    由，應予駁回。
八、兩造其餘攻擊防禦方法對本件判決結果均不生影響，爰不一
    一論述之。
九、訴訟費用負擔之依據：民事訴訟法第79條。
中    華    民    國    95    年    3     月    31    日
                  新竹簡易庭  法  官  林惠君
以上正本，係照原本作成。
如對本判決上訴，須於判決送達後20日內向本院提出上訴狀。
                              書記官  鍾佩芳
中    華    民    國    95    年    3     月    31    日


司法院資訊處製作；財團法人民間司法改革基金會備份。
